【裁判字號】    89,訴,517
【裁判日期】    900417
【裁判案由】    返還價金
【裁判全文】
臺灣板橋地方法院民事判決  八十九年度訴字第五一七號
    原      告    甲○○
    訴訟代理人    劉錦隆律師
    複  代理人    楊仲傑律師
                  李育銘律師
    被      告    乙○○○    住台北縣新莊市○○路二二五巷十六號三樓
    訴訟代理人    洪三財律師
    複  代理人    黃豪志      住台北縣新莊市○○路二二九號九樓之二
右當事人間請求返還價金事件，本院判決如左：
    主      文
被告應給付原告新台幣貳佰肆拾肆萬伍仟玖佰拾壹元，及自民國八十九年三月二十
六日起至清償日止，按周年利率百分之五計算之利息。
原告其餘之訴駁回。
訴訟費用由被告負擔八分之三，餘由原告負擔。
本判決第一項於原告以新台幣捌拾壹萬伍仟元為被告供擔保後，得假執行；但被告如
於假執行程序實施前，以新台幣貳佰肆拾肆萬伍仟玖佰拾壹元為原告預供擔保，得
免為假執行。
原告其餘假執行之聲請駁回。
    事      實
甲、原告方面：
壹、聲明：
  一、先位部分：被告應給付原告新台幣（下同）三百三十萬元及自起訴狀繕本送達
      被告翌日起至清償日止，按年息百分之五計算之利息。並陳明願供擔保請准宣
      告假執行。
  二、備位部分：被告應給付原告三百二十萬元及自起訴狀繕本送達被告翌日起至清
      償日止，按年息百分之五計算之利息。並陳明願供擔保請准宣告假執行。
貳、陳述：
  一、先位部分：
  (一)、原告前經力霸房屋仲介於民國八十七年七月十日向被告購買坐落台北縣新莊市
      ○○段五八地號，面積五二四二˙一二平方公尺，持分一萬分之四四之土地，
      及坐落其上建號二八二一號（即門牌新莊市○○路二二五巷十六號三樓）建物
      所有權全部暨建號三○○四號（即門牌同路二二七號地下室等地下二層）建物
      持分一二八分之三（即車位ＮＯ．Ｂ２７５號），價金總計一千一百萬元，雙
      方定有不動產買賣契約書，惟原告已付三百三十萬元，只剩應於地政機關產權
      登記完成十日內給付之七百七十萬元尾款未付時，突經管理員告知被告於系爭
      房屋露台部分搭建之房間、客廳等建物，業經住戶大會於八十七年六月七日決
      議向主管機關申請拆除，詎被告竟隱匿該項事實。因該房間及客廳若被拆除，
      系爭房屋之格局即不適合原告居住，原告遂於同年八月二十七日通知被告解除
      契約，被告亦於九月三日通知原告解除契約，惟卻主張沒收原告已給付之價金
      三百三十萬元。
  (二)、按被告隱匿系爭房屋住戶大會業已決議向主管機關申請拆除系爭露台上建物之
      事實，而仍將之出賣給原告，實已違背誠信在先，惟兩造已於八十七年八月二
      十五日合意解除契約，此已載明於不動產買賣契約書第十四條第三點，並約定
      於同月二十九日就解約後之處理事宜進行協議，況雙方又分別於八十七年八月
      二十七日、九月十八日通知對方解除契約，雙方顯有解除契約之合意，是爰依
      民法第一百七十九條及第二百五十九條規定，請求被告返還所收價金三百三十
      萬元。
  (三)、對被告抗辯所為之陳述：
      原告前以被告違反民法第三百五十四條等規定，依同法第三百五十九條等規定
      解除契約為由，訴請被告返還價金，嗣經鈞院以被告並無違反民法第三百五十
      四條之情事，認為原告解除契約不合法，而駁回原告之訴在案。而本件原告係
      主張兩造已合意解除契約，請求被告返還價金。是兩案之訴訟標的不同，非同
      一事件，自不受前案訴訟確定判決效力之拘束。
  二、備位部分：
  (一)、縱認本間係因原告毀約不買，惟任由被告悉數沒收原告已付之價金三百三十萬
      元，亦顯失公平，蓋被告仍保有系爭房地，得自行居住、出租或隨時另行出售
      ，被告實際上並未受有損害，應認被告以沒收十萬元為適當，是依民法第二百
      五十二條規定，請求法院將本件違約金酌減為十萬元，其餘三百二十萬元被告
      即屬無法律上原因而受利益，原告自得依不當得利之法律關係，請求被告返還
      已給付之三百二十萬元。
  (二)、對被告抗辯所為之陳述：
      1.按約定之違約金，不問其作用為懲罰抑為損害賠償額之預定，如其金額過高
        ，當事人均得訴請法院酌減至相當數額，最高法院五十年台抗字第五五號判
        例著有明文，是縱使被告主張系爭價金之沒收為懲罰性違約金，原告亦得依
        民法第二百五十二條規定，聲請酌減至相當數額。又違約金酌定之標準，須
        依一般客觀事實、社會經濟狀況及當事人所受損害等情形為之，最高法院亦
        著有四十九年台上字第八○七號判例。系爭房屋自兩造訂訂買賣契約，以迄
        解除契約，均由被告居住使用中，因此被告應無損害發生，從而被告主張三
        百三十萬元違約金實嫌過高。至被告所述最高法院七十九年度台上字第一九
        一五號判例之見解，係針對債務人自願給付違約金而言，與本件原告所給付
        之款項係第一期簽約款、第二期備證款、第三期完稅款迥然不同，該判例尚
        不適用於本案。
      2.關於被告主張所受損害部分，依被告於八十七年九月十八日寄發之存證信函
        可知，被告顯已主張因原告給付遲延而解除系爭契約，因此被告所得主張者
        ，應為因原告遲延給付七百七十萬元尾款所生之損害，然該項遲延責任與給
        付義務至八十七年九月十八日經催告七日後，即因被告解除契約而結束，則
        被告所能請求者，應係就遲延給付價金部分，依民法第二百三十三條及二百
        零三條以年利率百分之五計算至八十七年九月二十三日之利息，至於被告抗
        辯所受之其他損失則與原告之給付遲延無相當因果關係：
        就仲介費用二十萬元部分，我國不動產買賣並無一定要由仲介公司為仲介
          之規定，故該項費用自無由主張為損害，況仲介費用非出售房屋必然會發
          生之費用，被告所主張之仲介費，不僅在事實上無法由其所舉之統一發票
          及證人楊政忠之證述，以證明確已支付，在法律上亦與被告主張因解除契
          約而受有損害一事，並無相當因果關係。
        被告既主張於八十七年九月十八日已與原告解除契約，自得於當時即出售
          他人，詎原告不立即出售，竟延至八十九年二月份方委託信義房屋仲介公
          司銷售，則系爭房屋因被告遷延出售時間一年以上，以致遭受八十八年九
          月二十一日地震導致房價滑落之損失，理應由被告自負，更何況地震之發
          生影響房屋價格，亦與原告有無違約或系爭契約之解除並無相當因果關係
          。
        被告於八十四年三月已取得系爭房屋之所有權，而被告所主張向台灣省合
          作金庫新莊支庫貸款之時間與原因，依卷附之合作金庫消費貸款申請書及
          借據所示，應係發生於八十七年一月之一般性消費借貸，因此被告之所以
          負擔該項貸款之利息，係基於伊與合作金庫間借貸契約所生之債務，與被
          告主張原告違約未給付價金一節無涉。況被告早於八十七年八月十九日即
          已收到原告給付之三百三十萬元價款，卻未清償該款，則嗣貸款所生之利
          息更無由要求賠償。又被告所提之被證七號係二份不同之貸款資料，顯非
          房屋貸款殊屬明確。況原告對於被告計劃以尾款清償貸款一事一無所知，
          不能強要原告負責。
        被告主張之管理費不僅與系爭契約之履行並無因果關係，且依其所舉被證
          八號所載內容視之，係八十九年一月之費用，與其所主張之八十七年八月
          起之費用容有不同，故被證八號亦不足證明被告有五萬多元之管理費支出
          。又系爭房屋之所有權尚未移轉與原告，原告自無法對系爭房屋進行使用
          收益，僅憑系爭房屋管理委員會之收據，即要求原告清償管理費用，以不
          合理，更何況該收據之請款對象係被告，該屋之所有權及使用收益權仍歸
          被告，自應由被告支付系爭管理費用。
        被告主張因違約造成精神損害，而要求賠償部分完全於法無據。況原告係
          因被告違約才提起該訴訟，乃行使法律上之正當權利，被告辯稱其受精神
          上損害，以及支出之律師費用應由原告負擔，實不足採。
        系爭房屋之所有權既從未移轉予原告，原告亦未使用過該屋，被告隨時可
          自住或為任何使用收益，今藉口該屋涉訟無人敢租，以致每月損失租金三
          萬元，顯屬無稽，且毫無依據可資證明。
        就被告所稱尾款之法定利息收益部分，被告既已於八十七年九月十八日為
          解約之意思表示，原告即無需再依約給付尾款，故其所謂利息收益請求並
          無依據，況縱使原告給付該尾款，被告是否必將以該尾款清償房貸，並因
          餘額生有利息收益，恐仍在未定之天，故被告主張顯不足採。
參、證據：提出下列文書為證：
          原證一：不動產買賣契約書影本一份
          原證二：皇家與帝國管理委員會八十七年度區分所有權人大會議事錄影本
                  一份。
          原證三：原告於八十七年八月二十七日寄發被告之存證信函影本一件。
          原證四：被告於八十七年九月三日寄發原告之存證信函影本一件。
乙、被告方面：
壹、聲明：原告之訴即假執行之聲請均駁回，並陳明如受不利之判決，願供擔保請准
    宣告免為假執行。
貳、陳述：
  一、先位部分：
  (一)、原告曾於八十七年間對被告提起訴訟，主張兩造買賣契約經由原告解除，且原
      告得請求被告返還買賣價金，惟經台灣高等法院八十八年度重上字第一六三號
      民事判決，認定原告不得解除契約即請求返還價金，而駁回原告之請求確定，
      今原告先位之訴主張兩造合意解除買賣契約，並請求返還價金，顯係基於同一
      受領給付地位，更行提起同一訴訟，其起訴顯不合法。
  (二)、縱認本件與前訴訟非屬同一事件，惟被告從未與原告有何解除契約之合意，被
      告係以原告違反買賣契約，依據系爭買賣契約書第八條之約定而解除契約，進
      而沒收原告已給付之價金三百三萬元，其於法並無不合。原告空言主張兩造合
      意解除買賣契約云云，迄未舉證已實其說，顯屬無稽。又原告於前訴訟中主張
      依民法第二百五十九條及買賣契約第八條約定，請求返還價金，既已經無理由
      駁回，可見被告沒收系爭違約金並非無法律上依據，則原告再行主張被告沒收
      違約金係不當得利云云，自無可採。
  (三)、原告雖舉系爭買賣契約書第十三條第三項之記載為證，認兩造已於八十七年八
      月二十五日解除契約，然觀之該條約定，僅記載原告於八十七年八月二十五日
      以露台有被拆除之危險，片面要求解除契約，並約定被告於八月二十九日洽商
      解約協議而已，則兩造並未於八十七年八月二十五日合意解除買賣契約至明，
      否則何需另行洽商解約協議？另由原告於八十七年八月二十七日即寄發存證信
      函，主張被告違約而其得依法片面解除買賣契約，並請求返還價金及損害賠償
      ，嗣於同年九月十四日再次以存證信函提出相同之主張，而被告亦於八十七年
      九月三日寄發存證信函催告原告限期給付，復於同年九月十八日寄發存證信函
      ，再次催告原告履行買賣契約，並表明逾期未給付則解除系爭契約，不另為解
      約之通知，亦足徵被告從未與原告合意解除買賣契約，且縱使兩造曾於八十七
      年八月二十九日協商解約事宜，亦無合意解除買賣契約之情事。再由原告於八
      十七年十月間提起前案訴訟，亦主張係被告違約而得由原告片面解除買賣契約
      ，更足證原告從未認其與被告有合意解除契約之情事，否則原告絕不會提起前
      案返還價金之訴訟。今原告竟反稱兩造業已合意解除契約，實屬無據。
二、備位部分：
  (一)、違約金是否過高，乃事實問題，應由債務人就此有利之事實舉證以實其說，然
      原告僅空言指摘被告實際尚未受損害，顯未能盡其舉證責任。
  (二)、系爭買賣契約書第八條約定：「甲（指原告）乙（指被告）雙方其中之一方如
      未按契約條款約定履行，經他方催告通知後，仍不履行時，他方得逕行解除本
      契約及要求對方因解除契約所發生之損害賠償（第一項）。如甲方毀約不買或
      其他違約情事時，乙方於解除本契約後沒收甲方已付全部款項（第二項）」，
      而因原告遲未履行系爭買賣契約，經被告一再發函催告，原告仍未置理，被告
      不得已乃解除契約，則依前開規定，被告於沒收原告所付之價金外，尚得請求
      原告為損害賠償，核前揭條文之性質，當屬懲罰性違約金之約定無疑，依法自
      不得酌減。再依最高法院七十九年台上字第一九一五號判例意旨，本件原告既
      已給付三百三十萬元之違約金，則不得再行請求酌減。
  (三)、被告因原告違約，所受損害及所失利益至少包括以下各項，總計達三百八十萬
      七千七百六十元以上：
      1.被告委託房屋仲介公司銷售系爭房屋予原告，而支出仲介費二十萬元。
      2.系爭房屋原以一千一百萬元出賣予原告，嗣經原告毀約拒買，濫行訴訟，系
        爭房屋於訴訟中無人願買，期間適逢八十八年九月二十一日大地震，房價大
        幅滑落，迄訴訟確定後系爭房屋始以九百六十萬元賣出，造成被告損失一百
        四十萬元。
      3.被告原以系爭房屋向台灣省合作金庫新莊支庫貸款，按月繳納利息，若原告
        依約給付，即可清償該貸款而不必再支付利息，惟因原告拒絕付款，致被告
        無法清償系爭房屋之貸款，遭受仍需繳納利息之損失，而從八十七年八月起
        至八十九年四月止（即系爭房屋交由原告借屋裝修至第二次出售期間），共
        計損失貸款利息八十八萬五千七百二十七元。且被告於出售系爭房屋予原告
        時，即計劃以尾款七百七十萬元清償該房屋於台灣省合作金庫之貸款，原告
        所支付之系爭三百三十萬元則另有用途，此為原告所明知，並同意由原告代
        為清償該房屋貸款，此由系爭買賣契約書第十四條第一項可證，則原告違約
        不付尾款，當然造成被告無法立即清償台灣省合作金庫新莊支庫之房屋貸款
        。
      4.原告若依約履行，則系爭房屋移轉登記於原告後之管理費，依法自應由原告
        繳納，惟原告拒絕給付，以致被告仍應支付系爭房屋之管理費，從八十七年
        八月起至八十九年四月止，需繳納大樓管理費每月二千五百六十元，合計被
        告損失五萬一千二百元之管理費。另原告違約亦造成被告多支出房屋稅九千
        二百五十七元、地價稅一千二百零八元之損失，自應由原告付賠償之責。
      5.原告藉詞被告違約，其除對被告濫行提起返還價金之民事訴訟外，甚且故意
        捏詞誣告被告詐欺，令被告奔波於法院與地檢署之間，使被告不堪其擾，身
        心俱疲，遭受巨大之精神損害達五十萬元。況原告濫行訴訟，被告不得已委
        託律師出庭辯護及代理訴訟，亦支出十餘萬元之律師費，焉能謂原告毫無賠
        償責任？
      6.被告於八十七年八月二十二日將系爭房屋交予原告進行裝修後，即另覓住所
        ，遷出系爭房屋，嗣後因原告濫行訴訟，系爭房屋無人敢買，亦無人敢租，
        致被告損失每月租金三萬元，從八十七年八月起至八十九年四月止，共二十
        個月，總計租金損失六十萬元。
      7.原告尚欠價金七百七十萬元未付，如其按時支付，扣除清償系爭房屋貸款後
        ，尚餘二百零五萬元以上，以法定利息年息百分之五計算，自八十七年八月
        原告違約拒付起至八十九年四月被告出售系爭房屋止，共二十個月，被告至
        少可以獲得使用此資金之收益為十七萬零八百三十三元以上，故原告拒絕給
        付，即令被告至少受有十七萬零八百三十三元之損失。
參、證據：提出下列文書為證，並聲請訊問證人楊政忠，函詢台灣省合作金庫系爭房
    屋貸款繳納本息之情形，及向皇家與帝國管理委員會函詢自八十七年七月起至八
    十九年四月止之管理費係由何人繳納。
          被證一：台灣高等法院八十八年度重上字第一六三號民事判決影本一份、
          被證二：被告於八十七年九月三日、九月十八日二次寄發原告之存證信函
                  影本二紙、
          被證三：最高法院七十年度台上字第四六五五號民事判決要旨、
          被證四：原告於八十七年九月十四日寄發被告之存證信函影本一件、
          被證五：統一發票影本一紙、
          被證六：買方為黃珍珍之不動產買賣合約書影本一件、
          被證七：台灣省合作金庫放款帳務資料查詢單影本二張、
          被證八：皇家與帝國公共管理費用分攤收繳單影本一件、
          被證九：新莊市○○段五八三地號土地登記謄本影本及同段二八二一建號
                  之建物登記謄本影本各一份、
          被證十：台灣省合作金庫房屋擔保借款繳息清單影本一份、
          被證十一：皇家與帝國管理委員會收據影本一張、
          被證十二：房屋稅單及地價稅單影本一份、
          被證十三：台灣板橋地方法院檢察署檢察官不起訴處分書影本一件。
丙、本院依職權調取本院八十七年度重訴字第三五四號歷審民事卷宗（包括台灣高等
    法院八十八年度重上字第一六三號民事卷宗）。
    理      由
一、原告先位之訴主張其於八十七年七月十日向被告購買坐落台北縣新莊市○○段五
    八地號，面積五二四二˙一二平方公尺，持分一萬分之四四之土地，及坐落其上
    建號二八二一號（即門牌新莊市○○路二二五巷十六號三樓）建物所有權全部暨
    建號三○○四號（即門牌同路二二七號地下室等地下二層）建物持分一二八分之
    三（即車位ＮＯ．Ｂ２７５號），價金總計一千一百萬元，雙方訂有不動產買賣
    契約書，惟原告已付三百三十萬元，只剩應於地政機關產權登記完成十日內給付
    之七百七十萬元尾款未付時，突經管理員告知被告於系爭房屋露台部分搭建之房
    間、客廳等建物，業經住戶大會於八十七年六月七日決議向主管機關申請拆除，
    詎被告竟隱匿該項事實。因該房間及客廳若被拆除，系爭房屋之格局即不適合原
    告居住，因此兩造除於八十七年八月二十五日達成協議，雙方均同意解除契約外
    ，亦分別再由原告於同年月二十七日、九月十四日通知被告解除契約，被告復於
    九月十八日通知原告。雙方之契約既已合意解除，原告自得依民法第一百七十九
    條及第二百五十九條之規定，請求被告返還已給付之價金三百三十萬元。原告備
    位之訴則主張縱認契約非經兩造合意解除，而係因原告給付遲延致遭被告解約，
    惟任由被告沒收已給付之價金三百三十萬元，亦顯失公平，況解除契約後被告仍
    保有系爭房地，得隨時自行居住、出租或另行出售，實際上並未受有損害，爰依
    民法第二百五十二條之規定訴請法院酌減違約金為十萬元，而超出之三百二十萬
    元則依第一百七十九條規定，請求返還。
二、被告則以（一）本件與台灣高等法院八十八年度重上字第一六三號民事事件為同
    一事件，原告係就相同之法律關係重行起訴，顯有違民事訴訟法第四百條第一項
    之規定。（二）兩造並未合意解除契約，本件係被告以原告違反買賣契約為由，
    依據系爭買賣契約書第八條之約定而解除契約，進而沒收原告已給付之價金三百
    三十萬元。（三）至於備位之訴部分，依兩造簽訂之買賣契約第八條約定可知，
    本件違約金之性質為懲罰性違約金，依法應不得酌減，況違約金是否過高，應由
    債務人即本件被告就此有利之事實負舉證責任。縱算本件違約金性質上為損害賠
    償總額之預定，惟被告所受損害及所失利益，亦已遠超過三百三十萬元等語，資
    為抗辯。
三、原告主張其於八十七年七月十日向被告買受系爭土地、建物及停車位，雙方約定
    價金為一千一百萬元，原告已給付其中三百三十萬元價金予被告，僅剩七百七十
    萬元尾款尚未給付，唯因被告於系爭房屋之露台部分搭建有房間、客廳等建物，
    經該房屋之住戶大會於八十七年六月七日決議向主管機關申請拆除，原告乃分別
    於同年八月二十七日及九月十四日，兩次寄發存證信函予被告通知解除契約，被
    告復於同年九月三日寄發存證信函催告原告限期給付，並於九月十八日再次催告
    原告履行契約，並表明七日內未給付則解除買賣契約之事實，為兩造所不爭執，
    復有原告提出之不動產買賣契約書影本一份、皇家與帝國管理委員會八十七年度
    區分所有權人大會議事錄影本一份，及兩造提出之存證信函影本四件在卷可憑，
    是原告此部份之主張堪信為真。
四、先位之訴部分：
  (一)、經查，原告固曾以與本件相同之原因事實，請求被告加倍返還買賣價金，而經
      判決駁回確定，然上開事件原告係以被告違約為由解除契約，其訴訟標的法律
      關係為兩造買賣契約第八條第四項之約定，此經本院依職權調取八十七年度重
      訴字第三五四號及台灣高等法院八十八年度重上字第一六三號民事卷核閱無訛
      。而本件原告先位之訴則以雙方合意解除契約，請求返還已給付之價金，訴訟
      標的之法律關係為民法第二百五十九條「回復原狀請求權」及第一百七十九條
      之「不當得利請求權」，二者訴訟標的並不相同，故本件原告並非就已判決確
      定之同一事件更行起訴，並無民事訴訟法第四百條第一項之情形，則被告所辯
      本件係同一事件再行起訴云云，尚非可採，合先敘明。
  (二)、原告主張兩造業於八十七年八月二十五日合意解除契約，固據舉出兩造簽訂之
      不動產買賣契約書第十四條第三項之記載為證，然此為被告所否認，並以該記
      載僅兩造同意進行解約協議而已，況自兩造寄發之存證信函觀之，皆係分別以
      對方違約為由片面解除契約，可認雙方實無解除契約之合意，雙方之買賣契約
      最後是由被告行使解除權而告消滅等語，資為抗辯。是本件首應審酌之點，厥
      為兩造於八十七年八月二十五日是否已達成解除契約之合意。按合意解除契約
      係指契約之雙方當事人，依合意訂定契約，使原屬有效之契約，自始歸於無效
      ，是雙方有無此等合意，即應探究對於解除契約之必要之點，是否已經意思一
      致，而成立買賣契約既以當事人就標的物及價金互相同意為要件，則若欲解除
      該等買賣契約，亦須就雙方已發生變動之權利義務關係即已給付之標的物及價
      金如何回復原狀等必要之點，均意思表示一致時，始得認為有解除之合意。經
      查，兩造簽訂之不動產賣買契約書第十四條第三項固記載有：「（三）八十七
      年八月二十五日雙方協議：１、買方因露台有被拆除之虞，請求解約。２、雙
      方同意於本年月二十九日下午一時三十分在仲介人處進行解約協議」之字樣，
      然對於已給付之價金應如何返還，契約書中並無記載，且原告復於八十九年八
      月十五日言詞辯論期日自承雙方對於應返還多少價金有爭執，其嗣後發函解除
      契約，是因為在談返還多少價金及程序如何執行時，談的不愉快，才會發存證
      信函等語，足證兩造對於解除契約之必要之點尚未意思一致。再查原告於八十
      七年八月二十七日及九月十四日分別寄發存證信函予被告，觀諸該等存證信函
      之內容，均係主張因被告違反契約，而聲明依法解除契約，並要求加倍返還已
      給付之價金，又被告亦於同年九月三日發函催告原告履行契約，復於九月十八
      日表示因原告逾期未履約而由被告解除契約，並沒收已繳之價金，此有兩造提
      出之存證信函影本四份在卷可憑，益徵兩造並未於八十七年八月二十五日達成
      解除契約之合意。是被告之抗辯，應堪採信，原告此部份之主張則難信為真。
  (三)、從而，原告先位之訴主張雙方於八十七年八月二十五日合意解除契約，依第一
      百七十九條及第二百五十九條規定，訴請被告返還已給付之三百三十萬元價金
      ，洵屬無據，應予駁回。
五、備位之訴部分：
  (一)、本件原告提起先位與備位之訴，其備位之訴係以先位之訴無理由為停止條件，
      原告先位之訴既經駁回，本院自應就備位之訴加以審酌，先予敘明。
  (二)、原告備位之訴主張縱認系爭買賣契約是因原告違約而經被告解除，惟被告沒收
      原告給付之三百三十萬元作為違約金，實嫌過高，被告則抗辯以系爭違約金之
      性質為懲罰作用，並無酌減之問題，縱認係損害賠償總額預定性質，然被告所
      受損害亦遠超過三百三十萬元等語。經查原告雖於八十七年八月二十七日及九
      月十四日，兩次寄發存證信函表示解除系爭買賣契約，惟原告不得解除該契約
      及請求加倍返還價金，為台灣高等法院八十七年度重上字第一六三號民事判決
      所確定之事實，此經本院依職權調取前開卷宗核閱屬實，而被告辯稱原告尚有
      尾款七百七十萬元未給付，被告先於八十七年九月三日寄發存證信函催告原告
      依約履行，惟原告仍拒不履行，復於同年月十八日再次發函催告並為解除契約
      之意思表示等情，為原告所自認，復有存證信函影本在卷可參，是被告自得依
      系爭買賣契約第八條第一項之規定，於催告後逕自解除契約。從而兩造之不動
      產買賣契約，應自原告收到九月十八日寄發之存證信函之日起七日後，因原告
      拒不履行而經被告解除。
  (三)、兩造之買賣契約係因原告拒不履約而由被告解除，已如前述，則接續應探究者
      ，厥為被告依該契約第八條第三項之約定，沒收原告已給付之價金三百三十萬
      元，該等約定之性質，究為損害賠償總額預定性之違約金，抑為懲罰性之違約
      金？查兩造訂定之不動產買賣契約書第八條係違約責任之規範，其中第一項約
      定：「甲（指原告）乙（指被告）雙方其中一方如未按契約條款約定履行，經
      他方催告通知後，仍不履行時，他方得逕行解除本契約及要求對方因解除契約
      所發生之損害賠償。」；第三項後段復約定：「如甲方毀約不買或其他違約情
      事時，乙方於解除本契約後沒收甲方已付之全部款項，．．．。」，觀其文意
      ，並無約定將沒收已付之價金作為懲罰之意。又第三項之約定雖無「作為違約
      之損害賠償」等類此文字，然再對照同條第四項後段約定：「如乙方毀約不賣
      或給付不能或不為給付或其他違約情事時，甲方除得解除本契約外，乙方應於
      五日內將所收款項加倍返還甲方，以為違約之損害賠償。．．．。」等語，更
      足證第三項所稱「沒收甲方已付之全部款項」與第四項之「乙方應於五日內將
      所收款項加倍返還甲方」之約定，均係於對方違約時，毋庸再行證明其所受損
      害額之多寡，即將之作為第一項所稱「要求對方因解除契約所發生之損害賠償
      」之金額，而非謂被告於沒收原告已給付之價金外，尚得請求損害賠償。是被
      告依該契約第八條第三項之約定，沒收原告已給付之價金三百三十萬元，核其
      性質，應屬損害賠償總額預定性之違約金。
  (四)、被告雖抗辯民法第二百五十二條關於法院核減違約金之規定，僅就尚未支付之
      違約金方有適用，本件違約金早已交付，自無依該條規定由法院酌減之理云云
      。然查，被告係以原告給付之價金充作違約金，予以沒收，此為兩造不爭執之
      事實，則原告當初既以繳納價金之意思為給付，僅於嗣後因發生違約情事，而
      將該筆價金轉作違約金，尚難認原告有何任意給付違約金之意思，法院自無不
      可酌減之理。
  (五)、按約定之違約金過高者，法院得減至相當之數額，為民法第二百五十二條所明
      定，而所謂違約金，不問其作用為懲罰金抑為損害賠償之預定，均有上開規定
      之適用，又違約金之約定是否過高，應依違約金係屬於懲罰性質或屬於損害賠
      償約定之性質而有不同，若屬前者，應依一般客觀事實、社會經濟狀況及當事
      人所受損害情形，以為酌定標準：若為後者，則應依當事人實際上所受損失為
      標準，酌予核減，此有最高法院五十年台抗字第五十五號判例及同院八十七年
      度台上字第二五六三號判決意旨可資參照。末按債務已為一部履行者，亦得比
      照債權人所受利益減少其數額，最高法院復著有四十九年台上字第八○七號判
      例。本件被告所沒收之三百三十萬元價金，性質既為損害賠償總額預定性之違
      約金，則揆櫫前開法條、判例及判決意旨，本院自應以被告實際上所受之損失
      ，並扣除因原告一部履行所受之利益，作為判斷違約金是否過高之標準。
  (六)、茲就本件違約金是否過高，予以審酌如下：
      1.被告委託房屋仲介公司銷售系爭房屋，經仲介系爭房屋出賣予原告，而支出
        仲介費用二十萬元：被告抗辯受有二十萬元仲介費用之損失，固據提出統一
        發票影本一紙為證，並經證人即信義房屋仲介公司專任經理楊政忠到庭證述
        一般仲介費用是以成交價格之百分之四來向出賣人收取等語，惟此為原告所
        否認，並稱被告所主張之仲介費，在法律上與被告解除系爭契約一事，並無
        相當因果關係等語，以為駁斥。查此項仲介費係被告出售系爭不動產所支付
        之成本，且此筆費用之發生，係基於委託人與居間人間之契約關係，縱使本
        件被告確實支出二十萬元之仲介費用，然此係仲介業者為締約之媒介後所得
        之報酬，與原告不履行債務並無因果關係，則被告抗辯因原告違約而受有仲
        介費用二十萬元之損失云云，即不可採。
      2.被告抗辯受有一百四十萬元價金差額部分：被告抗辯系爭房屋原以一千一百
        萬元出賣予原告，然因原告毀約不買，該房屋於訴訟期間無人願買，其後又
        因八十八年九月二十一日大地震造成房屋價格滑落，最後雖以九百六十萬元
        賣出，然被告已受有一百四十萬元之價金損失，並提出買方為黃珍珍之不動
        產買賣合約書影本一件及系爭不動產之土地登記謄本暨建物謄本影本各一份
        為證，且為原告所不爭執，堪信為真。惟原告復主張被告既已於八十七年九
        月間解除系爭契約，自得於當時即售予他人，詎被告不立即出售，竟延至八
        十九年二月間方委託信義房屋仲介公司銷售，則系爭房屋因遭受九二一大地
        震致房價滑落之損失，理應由被告自負等情，以為論駁。按房地產價值之高
        低及漲跌，除關係房地所在地位、發展潛力、建材及環境等因素外，另買賣
        雙方個人主觀因素、社會經濟發展、市場景氣枯榮等，均影響甚大，故被告
        抗辯因轉售所受之跌價損失，應全由原告負責云云，已有可議。又按解除權
        之行使，故不妨礙損害賠償之請求，然因解除契約所生之損害，並不包括在
        內，此有最高法院五十五年台上字第二七二七號判例可參。經查被告將系爭
        房地轉買他人所受之價差損失，核屬解除契約後所生之損害，而非原告債務
        不履行而於解除契約前所生之損害。從而，被告抗辯受有房屋跌價一百四十
        萬元之損失云云，顯不足採。
      3.就房屋貸款八十八萬五千七百二十七元之利息損失部分：被告抗辯原以系爭
        房屋向台灣省合作金庫新莊支庫（以下簡稱合作金庫）貸款，金額分別為六
        百九十三萬元及四百萬元，被告本計劃以原告應給付之七百七十萬元尾款償
        還該二筆借款，然原告違約不付尾款，造成被告無法清償前揭貸款，而遭受
        仍須繳納利息之損失，自應由原告負償還責任，原告則主張被告所以負擔該
        項貸款之利息係基於伊與合作金庫間借貸契約所生之債務，與原告違約未給
        付價金一節無涉，茲為駁斥。被告就其抗辯之事實，業據提出台灣省合作金
        庫放款帳務資料查詢單影本二張、房屋擔保借款繳息清單影本一份為證，並
        聲請本院向台灣省合作金庫新莊支庫調取被告之借貸資料到院，是被告所稱
        分別向合作金庫借款六百九十三萬元及四百萬元之事實，堪信為真。再查兩
        造於系爭不動產買賣契約第十四條第一項有「賣方抵押借貸（省合庫）餘額
        四百萬元，由買方於取得登記權利名義人後三日內代為清償，清償後之餘款
        於塗銷登記後二日內支付，同時進行交屋。」之約定，可知兩造對於七百七
        十萬元尾款之支付方式已有約定，即先清償貸款餘額後，再將清償後之餘款
        給付被告，從而原告茍如期依約履行，應認被告即能享有清償貸款餘額之利
        益，則此部分之利息損失，屬被告因原告違約之所失利益，自應由原告負損
        害賠償之責。再查被告兩筆借款於八十七年八月間，分別尚餘有一百七十萬
        三千六百九十六元及三百九十二萬六千三百十元之本金，有前揭放款帳務資
        料查詢單二紙在卷可憑，雙方雖僅約定就「賣方抵押借貸（省合庫）餘額四
        百萬元」由原告代為清償，然既曰餘額，解釋上應認兩筆借貸所餘之本金均
        包括在內，而非單指第二筆四百萬元之借款，始符合當事人之真意。又被告
        係於八十七年九月三日第一次催告原告於文到七日內依約付清價款，則原告
        最早在八十七年九月間始生遲延給付之責，是被告所受之貸款利息損失，應
        自斯時起算，合計共八十五萬四千零六十九元。
      4.就五萬一千二百元之房屋管理費用部分：被告抗辯因原告拒絕給付，以致被
        告仍應支付系爭房屋之管理費，從八十七年八月起至八十九年四月止，共受
        有五萬一千二百元之管理費損失，並提出皇家與帝國公共管理費用分攤收繳
        單影本一件、收據影本一張，並聲請本院函查前揭管理委員會系爭房屋自八
        十七年八月起至八十九年四月止之管理費為何人繳交，經函覆稱此係乙○○
        ○（即被告）繳納其所有坐落台北縣新莊市○○路二二五巷十六號三樓房屋
        之管理費，有皇家與帝國管理委員會函一紙附卷可參，堪信為真正。然查此
        筆管理費用之支出，係不論房屋出售與否，均需支出，本即為銷售系爭房屋
        之成本，況其發生之基礎，係本於房屋所有權人對該屋之管理、使用、收益
        權而來，與原告之違約並無因果關係，是被告所稱五萬一千二百元之管理費
        支出，應不在斟酌之列。
      5.就被告抗辯受有非財產上損害五十萬元及律師費之支出部分：被告抗辯稱因
        原告就本件糾紛，不但提起民事訴訟，甚且以被告詐欺為由提出刑事告訴，
        致被告受有精神上之損害達五十萬元云云，然按使用法院伸張權利，乃國民
        正當權利之行使，縱使對造因此往來奔波於法院間，亦難認對被告有何不法
        侵害，遑論造成何等精神上之損害。再者，此與原告之違約，亦無相當因果
        關係可言。是被告此部分之抗辯，要無可採。
      6.就被告抗辯受有租金損失六十萬元部分：被告雖抗辯自八十七年八月起至八
        十九年四月止，受有每月租金三萬元之損失，合計共二十萬元云云，然被告
        對此筆費用之支出，尚不能舉證以實其說，況被告若真於八十七年八月二十
        二日即將系爭房屋交予原告裝修，而自行在外租屋居住，惟此屬被告出售系
        爭房屋所支出之成本，亦要難謂為損失。又嗣後雖無法立即出售或出租，惟
        被告尚為該房屋之所有權人，至少得自行居住使用，是其主張受有租金之損
        害云云，實不足採。
      7.再審酌被告抗辯尾款扣除清償前揭貸款後，至少尚有二百零五萬元之餘額應
        給付被告，以法定利息年息百分之五計算，自八十七年八月至八十九年四月
        止，被告至少可獲得之利息收益為十七萬零八百三十三元以上等語，經核此
        固屬被告對原告履約之期待利益，然債務人已為一部給付者，於審酌違約金
        時應比照債權人所受利益以減少價額，有前揭最高法院四十九年台上字第八
        ○七號判例可考，而對於被告已收受三百三十萬元價金之事實，兩造並不爭
        執，是被告固得主張就尾款之餘額有法定利息之損失，然此部分尚應斟酌被
        告享有三百三十萬元價金之利息收入予以扣減，從而被告應不得再行主張此
        部分之損失，始稱公允。
      縱上，被告因原告違約所受之損害，共計八十五萬四千零六十九元，經核與已
      收受之違約金三百三十萬元，尚有二百四十四萬五千九百三十一元之差額，顯
      有違約金過高之情事，是本件違約金以被告所受損害即八十五萬四千零六十九
      元為適當，就超過之二百四十四萬五千九百三十一元部分本院則依職權予以核
      減。
  (八)、從而，本件原告備位之訴依不當得利之法律關係，請求被告返還違約金三百二
      十萬元，及自起訴狀繕本送達被告之翌日即八十九年三月二十六日起至清償日
      止，按年息百分之五計算之利息，於八十五萬四千零六十九元之範圍內，為有
      理由，應予准許。逾此範圍之請求則屬無據，應予駁回。
六、假執行之宣告：
    兩造均陳明願供擔保，請准宣告假執行或免為假執行，關於原告勝訴部分，經核
    均無不合，爰各酌定相當之擔保金額，併准許之；至於原告敗訴部分，其假執行
    之聲請，亦失所附麗，應予駁回。
七、本件判決基礎已臻明確，兩造其餘攻擊防禦方法及舉證，核與判決無影響，爰不
    另一一論述，併此敘明。
八、結論：本件原告先位之訴為無理由；備位之訴為一部有理由、一部無理由，依民
    事訴訟法第七十九條但書、第三百九十條第二項、第三百九十二條，判決如主文
    。
中      華      民      國    九十    年      四      月     十七     日
                                  臺灣板橋地方法院民事第二庭
~B審判長法      官  蕭惠芳
~B      法      官  周舒雁
~B      法      官  劉元斐
右為正本係照原本作成
如對本判決上訴，須於判決送達後廿日內向本院提出上訴狀
中      華      民      國    九十    年      四      月     十八     日
~B法院書記官  洪惠玲


司法院資訊處製作；財團法人民間司法改革基金會備份。
